臺中高等行政法院判決　　　　　　　　　　　　　　　　九十三年度簡字第七七號
　　原　　　告　甲○○
　　被　　　告　南投縣政府
　　代　表　人　乙○○
　　訴訟代理人　丙○○
右當事人間因空氣污染防制法事件，原告不服行政院環境保護署中華民國九十二年十
二月三十一日環署訴字第○九二○○七八六九一號訴願決定，提起行政訴訟，本院判
決如左︰
　　主  文
訴願決定撤銷。
訴訟費用由被告負擔。
　　事  實
一、事實概要：緣原告所有車號UAM─475號機車於民國九十二年三月十四日十五時二
    十分行經南投市中華電信（股）公司營業處前，經被告機關所屬環境保護局稽查
    小組執行機車路邊攔檢發現原告車輛未依規定辦理排氣定期檢驗，被告機關以其
    違反空氣污染防制法第四十條第一項之規定，依同法第六十七條第一項之規定，
    以九十二年六月二十日府授環空字第○九二○一一一二九○○號處分書裁處新台
    幣（下同）三千元罰鍰。原告不服，提起訴願，亦遭駁回，遂提起本件行政訴訟
    。
二、兩造聲明：
    (一)原告聲明求為判決：訴願決定及原處分均撤銷。
　　(二)被告聲明求為判決：駁回原告之訴。
三、兩造之陳述：
    (一)原告主張之理由：
    1.本件被告機關於訴願答辯書及行政院環境保護署之訴願決定書均認原告在程序
      上逾法定三十日之訴願期限，惟上述兩機關皆未詳查，依訴願法第五十七條規
      定原告雖以聲明書方式為異議，原告提出聲明書之意思，係希望准予免罰或減
      輕處罰，實已於法定期間內為不服之表示，且嗣後包括縣長親民時間至縣府表
      達不服及再函請環保局及環保署再議，故原告自收到處分書起即不斷向各官署
      陳情及訴願，並未逾越法定期限。
    2.被告機關之處分應予撤銷之理由，是被告機關所屬環境保護局委由私人公司任
      意對於行駛中機車進行攔檢，實乃最悲哀的違法，雖被告謂有行政法依據，惟
      二十一世紀人權至上，被告不願自我成長、到行逆施、長期踐踏人權，今日公
      路警察及一般警察除非違規否則極少進行攔檢盤查，即使是酒測也是由制服警
      員公開攔檢，被告機關委外攔檢之行徑實不合時宜，倘法官您騎機車在路上被
      私人公司車子欄檢，會不會感覺不舒服，原告雖被處罰款僅三千元是小錢，且
      違反空氣污染防制法事實俱在，到處陳情所付出成本早已超出罰鍰額度，但原
      告祈望貴院明察秋毫，促使被告早日終止這種利用行政法來傷害人權。
    3.另被告應該利用電腦連線對於未定期檢驗之機車禁止更換行照或其他方式，要
      普遍要求機車進行排氣檢驗，而不應該由沒有法律責任的非公法人執行公權力
      進行攔查，被告所屬環保局人員也皆非司法警察，不適宜作此攔查之事。
    4.被告於原告陳情之縣民時間曾表示違規人有充分時間在開單告發三日內補行排
      汽檢測即可免罰，但該機車長年是原告母親在使用，違規人也是她，但她已七
      十四歲又未與原告居住在一起，又看不懂那些文件，不知觸犯法律，尤其九二
      一地震後已沒有收入，仰賴老農津貼過日子，原告也是寅吃卯糧，那部機車也
      是十幾年前朋友報廢後再領牌轉贈原告。因此被告若於開罰單前再次通知車主
      ，車主才知道有違規事情，故被告於攔查時為九十二年三月十四日，開罰單是
      九十二年六月二十日，這三個月間被告應掛號通知車主，車主若未於期限進行
      排汽測試，才是知法犯法。故被告雖引用行政法但是執行上欠週延及有爭議性
      ，否則南投縣副議長何以為這種事發出正義之聲援？
    (二)被告答辯之理由：
    1.本案處分書業經被告機關於九十二年六月二十八日合法送達，原告訴願書於九
      十二年十月九日送達被告收文辦理，程序不符合訴願法第十四條第一項、第三
      項及第七十七條第二款之規定，顯已逾越首揭法定三十日不變期間，係屬程序
      不合，案經行政院環境保護署九十二年十二月三十一日以環署訴字第○九二○
      ○七八六九一號訴願決定書決定訴願為不受理。
    2.按「使用中之汽車應實施排放空氣污染物定期檢驗，檢驗不符合第三十四條排
      放標準之車輛，應於一個月內修復並申請複驗。」「未依第四十條規定實施排
      放空氣污染物定期檢驗者，處汽車所有人新台幣一千五百元以上一萬五千元以
      下罰鍰。」為空氣污染防制法第四十條第一項及第六十七條第一項定有明文。
      原空氣污染防制法施行細則第三十七條規定：「本法第三十九條所定使用汽車
      實施排放空氣污染物定期檢驗，應依下列規定辦理：一、機器腳踏車，依中央
      主管機關公告之區域、頻率、期限至認可之定期檢驗站實施。」，另交通工具
      違反空氣污染防制法裁罰準則第三條規定：「汽車所有人違反本法第四十條規
      定，其罰鍰額度如下：一、機器腳踏車：逾規定期限未實施排放空氣污染物定
      期檢驗者，新台幣三千元。」又依行政院環境保護署八十八年十月五日（八八
      ）環署空字第○○六六四九八號公告：「使用中機器腳踏車實施排放空氣污染
      物定期檢驗之區域、頻率、期限：一、實施區域：台北市．．．南投縣．．．
      、澎湖縣等二十三縣市。二、實施頻率：凡設籍於前述區域且使用滿一年以上
      以上之機器腳踏車應每年實施排放空氣污染物定期檢驗乙次。三、檢驗期限：
      前述使用中機器腳踏車所有人應每年於行車執照原發照月份至次月間實施檢驗
      。」。本案機車車號UAM─475係被告機關所屬環境保護局於九十二年三月十四
      日在南投市中華電信（股）公司營業處前路段，執行使用中機車排氣定期檢驗
      路邊攔查工作時，原告所有機車車號UAM─475逾規定期限未實施排放空氣污染
      物定期檢驗，有被告機關環境保護局現場檢送之機車排氣檢測查核表、照片、
      機車車籍資料表、檢測資料查詢單及案件通知書、處分書各乙張（以上均影本
      ），被告機關以九十二年六月二十日府授環空字第○九二○一一一二九○○號
      函違反空氣污染防制法第四十條第一項規定，爰依同法第六十七條規定裁處原
      告三千元罰鍰，於法並無違誤。
    3.原告主張：「（一）、環保局委外執行機車路邊攔檢，任意對行駛中機車進行
      攔檢，不合時宜、踐踏人權。（二）、應利用電腦連線對於未定檢之機車以禁
      止更換行照或其他方式，要求參加定期檢驗，且非屬司法警察人員不宜執行攔
      截盤查」云云。惟查：
      (1)依據空氣污染防制法第四條規定：「各級主管機關得指定或委託專責機構，
        辦理空氣污染研究、訓練及防制之有關事宜」，第四十一條第一項規定：「
        各級主管機關得於車（機）場、站、道路、港區、水域或其他適當地點實施
        使用中交通工具排放空氣污染物不定期檢驗或檢查，或通知有污染之虞交通
        工具於指定地點接受檢驗。使用中汽車排放空氣污染物不定期檢驗辦法，由
        中央主管機關會商有關機關定之。」暨依交通工具空氣污染物排放標準第二
        條第六項規定：「使用中車輛檢驗．．．不定期檢驗係指車輛於停靠處所或
        行駛途中，臨時對其空氣污染物排放情形所為之檢驗。」又交通工具排放空
        氣污染物檢驗及處理辦法第九條規定：「使用中交通工具不定期檢驗由各級
        主管機關於車（機）場、站、道路、港區、水域或其他適當地點施行．．．
        」及同辦法第十五條規定：「依本辦法所規定之檢驗及處理，不得規避、妨
        礙或拒絕。」上開法條均明文授權主管機關可依法執行使用中交通工具（移
        動污染源）之路邊攔查及攔檢，以確認該交通工具是否符合排放標準或履行
        定期排氣檢驗義務，與警察機關依警察勤務條例執行之偵查犯罪臨檢不同。
      (2)被告機關所屬環境保護局於九十一年十一月六日起依政府採購法辦理移動污
        染源稽查管制計畫公開招標作業，委託瑩諮科技股份有限公司執行「九十一
        年度移動污染源稽查管制計畫」，執行期間現場稽查人員均穿著識別背心及
        配帶稽查識別證，以供現場民眾辨識。另行政院環境保護署九十一年一月十
        七日以環署空字第○九一○○○○二四四號函說明各級主管機關執行「移動
        污染源稽查管制計畫」對「交通工具」所為路邊攔檢及稽查作業，係依據空
        氣污染防制法相關法規授權與規範，並無大法官會議對警察勤務條例所作釋
        字第五三五號解釋情事，相關移動污染源稽查請依法本於權責執行。
      (3)未定檢之機車應以電腦連線作業禁止更換行照或其他方式要求參加定期檢驗
        乙節，對於以電腦連線執行未定檢機車禁止更換行照業務，係屬行政院環境
        保護署與交通部權責範圍，被告機關俟權責機關明定相關法令後再依法配合
        辦理。
    4.依據行政院環境保護署八十八年十月五日（八八）環署空字第○○六六四九八
      號公告：「凡設籍於南投縣等二十三縣市且使用滿一年以上之機車應每年於行
      車執照原發照月份至次月間實施排放空氣污染物定期檢驗乙次。」，另依空氣
      污染防制法第四十條第一項規定：「使用中之汽車應實施排放空氣污染物定期
      檢驗，檢驗不符合第三十四條排放標準之車輛，應於一個月內修復並申請複驗
      。」意指車輛所有人對其使用中之車輛無待環保機關之通知，即負有主動實施
      排放空氣污染物定期檢驗之義務，倘原告因故未能如期至指定地點受檢亦應提
      出相關證據或提出延期檢測申請，惟原告並無異議。
    5.查原告所有機車車牌UAM─475經查詢車籍資料所得原發照日期為八十七年七月
      二十日，依前揭說明，應於每年七月一日起至八月三十一日止參加機車排氣定
      期檢驗，另查詢機車定期檢驗資料上次檢測日期為八十八年六月十九日，檢測
      標籤序號為M047186，稽查當時原告並未完成九十一及九十二年度機車定期檢
      驗程序，惟本件處分案件被告機關於事實欄所述時間、地點執行機車未定檢攔
      查稽查工作，原告所有機車車號UAM─475未依規定實施九十一年度之排放空氣
      污染物定期檢驗，違規事實洵屬明確，被告機關據以裁處原告法定最低額度三
      千元罰鍰，即屬有據。有原處分卷附相關文件資料為證，故原告違規事實洵足
      採認。
    6.綜上，原處分並無違誤，本案之訴核無理由，請依法駁回。
　　理  由
一、按訴願人在法定期間，曾向原處分機關為不服之聲明者，或誤向非主管機關表示
    不服原處分之意思者，均應認為已有訴願之提起，此觀諸改制前行政法院四十二
    年判字第三號、四十二年判字第三八號、四十四年判字第四七號判例甚明。
二、本件原告因空氣污染防制法事件，不服被告所為處分，提起訴願。訴願決定以：
    被告機關九十二年六月二十日府授環空字第○九二○一一一二九○○號處分書於
    九十二年六月二十八日（應為同月二十六日之誤）已合法送達。本件原告提起訴
    願之期限末日，至遲應為九十二年七月二十九日以前方為適法。原告遲至九十二
    年十月九日始向被告機關提起訴願，顯已逾越法定三十日不變期間，要屬程序不
    合，而為訴願不受理之決定。原告不服，提起本件行政訴訟，其主張略以：原告
    於收到系爭處分書後，於九十二年七月二日即向被告所屬環境保護局提出聲明書
    陳情，已於法定期間對原處分表示不服，未逾越法定三十日訴願期間等語。經查
    ，原告於九十二年六月二十六日收受系爭處分書，有卷附郵局掛號郵件送達證書
    可稽，原告即於九十二年七月二日向被告所屬環境保護局提出聲明書，請求准予
    免罰或減輕處罰，此有被告提出之該聲明書影本附本院卷可稽，被告亦不爭執原
    告有請求撤銷原處分之意思，並於九十二年七月二十九日以府授環空字第○九二
    ○一三七一五九○號函予以函復，依首揭判例意旨，自應視同已在法定期間內提
    起訴願。乃本件訴願決定未加詳察，遽以訴願逾期為由予以不受理，不無速斷。
    為維持原告訴願審級利益，爰將訴願決定予以撤銷，由原決定機關另為適法之決
    定，以昭折服。本件系依程序理由判決，故兩造實體上之主張，自無審酌之必要
    。
三、本件原編案號為九十三年度訴字第四九號，因本件原告所不服被告之罰鍰金額為
    三、○○○元，應適用簡易訴訟程序，爰將本件改編為九十三年度簡字第七七號
    ，並依法不經言詞辯論逕為判決。
四、據上論結，本件原告之訴為有理由，依行政訴訟法第二百三十三條第一項、第二
    百三十六條、第一百九十五條第一項前段、第九十八條第三項前段，判決如主文
    。
中　　　華　　　民　　　國　　九十三　　年　　　六　　　月　　 十四 　　日
                 臺 中 高 等 行 政 法 院   第 二 庭
                                      法  官　林　秋　華
右正本證明與原本無異。
如不服本判決，應於判決送達後二十日內，以本訴訟事件所涉及之法律見解具有原則
性者，始得向本院提出上訴狀並表明上訴理由，經最高行政法院許可，否則不得上訴
；如於本判決宣示後送達前提起上訴者，應於判決送達後二十日內補提上訴理由書（
均應依對造人數提出繕本）。提起上訴應預繳送達用雙掛號郵票拾份（每份三十九元
）。
中　　　華　　　民　　　國　　九十三　　年　　　六　　　月　　 十四 　　日
                                      法院書記官　王　百　全
